【裁判字號】    98,交抗,2111
【裁判日期】    980915
【裁判案由】    違反道路交通管理處罰條例
【裁判全文】
臺灣高等法院交通事件裁定            98年度交抗字第2111號
抗  告  人
即受處分人    甲○○
上列抗告人因違反道路交通管理處罰條例案件，不服臺灣士林地
方法院，中華民國98年7月31日所為裁定（98年度交聲字第612號
），提起抗告，本院裁定如下：
    主  文
抗告駁回。
    理  由
一、按汽車駕駛人，行經有燈光號誌管制之交岔路口闖紅燈者，
    處新臺幣1,800元以上5,400元以下罰鍰，並記違規點數3點
    ，道路交通管理處罰條例第53條第1項、第63條第1項第3款
    定有明文。次按汽車行駛至交岔路口，其行進、轉彎，應遵
    守燈光號誌或交通警察之指示，機器腳踏車行駛至交岔路口
    ，其轉彎，應依標誌或標線之規定行駛；無標誌或標線者，
    應依第102條及下列規定行駛：一、內側車道設有禁行機車
    標誌或標線者，應依兩段方式進行左轉，不得由內側或其他
    車道左轉。二、在三快車道以上單行道道路，行駛於右側車
    道或慢車道者，應以兩段方式進行左轉彎；行駛於左側車道
    或慢車道者，應以兩段方式進行右轉彎，道路交通安全規則
    第99條第2項、第102條第1項第1款亦分別定有明文。復按行
    車管制號誌顯示為圓形紅燈者，其意義為車輛禁止通行，不
    得超越停止線或進入路口，道路交通標誌標線號誌設置規則
    第206條定有明文，故汽機車駕駛人行進至有燈光號誌管制
    之交岔路口，其行進、轉彎應遵守燈光號誌之指示，而燈光
    號誌顯示為圓形紅燈之情形下，不論有無往來車輛，即應停
    止於停止線前，而不得有超越停止線、進入路口之行為，否
    則即屬道路交通法規所定義之「闖紅燈」行為，而應受罰。
    此外，道路交通管理處罰條例所用名詞「車輛」，係指在道
    路上以原動機行駛之汽車（包括機器腳踏車）或以人力、獸
    力行駛之車輛，而道路交通安全規則所用名詞「汽車」，係
    指在道路上不依軌道或電力架線而以原動機行駛之車輛（包
    括機器腳踏車），道路交通管理處罰條例第3條第8款、道路
    交通安全規則第2條第1項第1款均定有明文。
二、原處分意旨略以：抗告人即受處分人甲○○（下稱受處分人
    ）於民國（下同）98年4月28日上午9時52分許，騎乘ATR-51
    6號重型機車，行經臺北市○○路○段 (西往東方向）與康寧
    路（南向）、成功路3段174巷（北向）交岔路口時，經臺北
    市政府警察局內湖分局內湖派出所員警莊永生當場舉發「未
    禮讓行人」之違規，原處分機關認異議人有「駕駛汽車行經
    行人穿越道有行人穿越時，不暫停讓行人先行通過」之違規
    事實明確，而於98年5月15日以北市裁罰字第裁22-AEX64938
    3號裁決書，依違反道路交通管理處罰條例第44 條第2項之
    規定，裁處罰鍰新臺幣1,200元。
三、異議意旨略以：受處分人係於前揭時地，騎乘機車行經上揭
    路口時，為警當場攔停。舉發警員稱受處分人「闖紅燈」，
    卻開立「未禮讓行人」之罰單，後經詢問原處分機關始知「
    未禮讓行人」可免相片等證物而逕行舉發。受處分人年老（
    73 歲）車速較慢，是否行進途中燈光號誌變換抑或為員警
    執法過當，均應提出證據證明受處分人有何違規情事。受處
    分人絕無前兩項違規事實。而員警所填製舉發單為公文書不
    實之登載，致受處分人先前申訴未果，為維護權益，特此聲
    明異議，請求准予免罰等語。
四、原裁定以：
（一）受處分人於原審調查時對於前揭時、地，騎乘前開機車沿
      成功路3段由西往東行駛，行經成功路3段與康寧路（南向
      ）、成功路3段174巷（北向）交岔路口時，當時成功路3
      段行向為紅燈一節坦承不諱，核與證人即本件舉發員警莊
      永生於原審訊問時具結證稱：當日係由東往西沿成功路3
      段執行巡邏勤務，在成功路3段與成功路3段174巷交岔路
      口停等紅綠燈，當時成功路3段行向是紅燈，康寧路口及
      174 巷是綠燈等語相符，並有庭繪現場圖1紙及違規地點
      照片2幀在卷可參，足證受處分人當時行向（成功路3段）
      之燈光號誌管制確係紅燈一節，堪以信實。
（二）雖受處分人於本院訊問時辯稱當時成功路3段行向為紅燈
      ，然騎乘前開機車超越成功路3段之紅燈停等線，在康寧
      路1段路口前之統一超商前等待成功路3段174巷（下稱174
      巷）號誌轉為綠燈時，始左轉174巷，並無違規云云，然
      據證人莊永生證稱：伊在成功路3段東往西方向等紅綠燈
      ，見受處分人直接從成功路3段左轉進入174巷，故右轉攔
      停受處分人，可以確定受處分人逕行左轉時的號誌是紅燈
      等語明確，並有上開現場圖及違規地點照片可資佐證。衡
      之證人與受處分人素不相識，亦無怨隙，證人應無故意設
      詞誣陷受處分人而甘冒偽證罪責之必要；況衡諸執勤員警
      之專業訓練及經驗，對於該職務上事項之觀察力遠較一般
      人更為專注，誤判之可能性極低，益堪認定證人所證應屬
      事實，足證受處分人當時行向之成功路3段燈光號誌確為
      紅燈無疑，而受處分人騎乘前開機車闖越成功路3段紅燈
      左轉進入174巷一情堪以認定，從而，受處分人前開所辯
      顯不足採。
（三）再輔以受處分人當時之行進方向既為成功路3段西往東方
      向行駛，自應遵守其行向之燈光號誌，亦即成功路3段之
      燈光號誌而非該路174巷之燈光號誌，而受處分人係領有
      合格駕駛執照之駕駛人，就上開道路交通標誌標線號誌設
      置規則規定，自難諉為不知，受處分人欲自成功路3段西
      往東方向左轉進入174巷，竟未待成功路3段之燈光號誌轉
      換為綠燈再依循機車兩段式左轉方式進行左轉，卻逕依非
      其行向所應遵循之174巷燈光號誌綠燈即逕自轉入174巷，
      自屬闖紅燈之舉措，此亦經證人莊永生結證屬實，是以，
      受處分人確有闖越其當時行向之成功路3段燈光號誌管制
      之紅燈號誌逕行左轉進入174巷之違規行為無訛，自屬違
      反前開道路交通安全規則第102條第1項第1款之規定，洵
      堪認定，應依道路交通管理處罰條例第53條第1項處罰之
      ，從而，受處分人辯稱：174巷之號誌為綠燈，並沒有闖
      紅燈云云，實屬無據而難採信。
（四）至受處分人於98年4月28日提出申訴時，僅稱：本人機車
      違規「未讓行人」案，本人年事已高反應較為緩慢，日後
      自當多加注意，今之行人不讓行車者，亦有之，故其情可
      憫，謹請賜予免罰等語，此有申訴書1份在卷可稽，是以
      ，是否有受處分人聲明異議時所述證人執法過當或公文書
      登載不實之情，顯非無疑。況據證人莊永生證述：發現受
      處分人違規後，旋將受處分人攔停並請之出示證件，當場
      告知受處分人有闖紅燈之違規，以及未優先禮讓行人通行
      之行為，係屬一行為觸犯兩罰則，但依比例原則，只舉發
      受處分人有違反道路交通管理處罰條例第44條第2項之違
      規事實等語明確。又觀之前開現場圖及現場照片，受處分
      人騎乘機車所行駛之成功路3段紅燈停止線前，確實設有
      行人穿越道，違規當時係98年4月28日上午9時52分許，為
      上班日、上午時間，成功路3段是內湖地區○○○○道，
      衡情該路段人潮、車潮應屬繁多，是以，受處分人闖越成
      功路3段紅燈時，理應有行人行經行人穿越道之情，此外
      ，亦與受處分人聲明異議狀內所載證人進行攔檢時告知受
      處分人係「闖紅燈」並開立罰則較輕之「未禮讓行人」一
      情相符，因此，證人僅擇一較輕之違規事實進行舉發固有
      未當，但難謂證人有何執法過當或者登載不實之情至明。
（五）綜上所述，受處分人確於前揭時地，在有燈光號誌管制之
      交岔路口闖紅燈之違規事實，已堪認定，是以，其前開所
      辯均無足採信，然受處分人前開闖紅燈之違規事實應已涵
      攝前揭行經行人穿越道有行人穿越時，不暫停讓行人先行
      通過之違規行為，而應僅論以道路交通管理處罰條例第53
      條第1項之「汽車駕駛人，行經有燈光號誌管制之交岔路
      口闖紅燈者，處新臺幣1千8百元以上5千4 百元以下罰鍰
      」已足。惟原處分機關認受處分人係違反道路交通管理處
      罰條例第44條第2項之規定，而為上開裁罰，於法顯有違
      誤之處。本件受處分人所為前揭違規行為事證明確，原處
      分機關以受處分人前開違規事實，依道路交通管理處罰條
      例第44條項第2項之規定，裁處受處分人新臺幣1,200元之
      罰鍰，用法顯有違誤，原處分既有前開可議之處，原審法
      院依法撤銷該處分，並諭知受處分人行經有燈光號誌管制
      之交岔路口闖紅燈，處罰鍰新臺幣1800元，並記違規點數
      3點。
五、抗告意旨略以：受處分人於98年4月28日上午9時52分騎乘車
    號ATR-516號機車行經臺北市○○區○○路3段與康寧路待轉
    區。而原審法院認定：受處分人由成功路3段左轉進入成功
    路3段174巷云云，與事實不符。原審法院調查時，證人莊永
    生提出之現場圖中，由受處分人用鉛筆所繪路線，即由成功
    路3段7-11門口待轉等綠燈而後前行，非原裁定所指左轉成
    功路3段174巷之情形，何來闖紅燈之有? 又成功路3段174巷
    口是綠燈，則成功路3段就是紅燈，行人自不得通過機車待
    轉區，又何來不禮讓行人之有? 又原裁定以證人莊永生身為
    公務員，受過專業訓練，其作證之證言當可採信云云，實則
    未明警員執法時無中生有或認錯人辦案，為法所不容。綜上
    所言，受處分人絕無闖紅燈及不禮讓行人之違規情事，為此
    是出抗告，請求免罰云云。
六、按法院受理交通事件，準用刑事訴訟法之規定；其處理辦法
    ，由司法院會同行政院定之，道路交通管理處罰條例第89條
    定有明文。又聲明異議案件之處理，除準用刑事訴訟法有關
    規定外，依道路交通案件處理辦法之規定處理之；交通法庭
    就聲明異議之案件，必要時，得訊問受處分人及其他關係人
    ，並得傳喚證人，命行鑑定，實施勘驗，亦為該辦法第4條
    第2項及第16條所明定。又員警舉發交通違規案件，並不以
    舉發照片為唯一證明方法（道路交通管理處罰條例第7條、
    第7條之1、第7條之2規定參照）。是依現行法律規定，法院
    處理交通事件，並不限於科學儀器所採證據，惟仍須就事件
    所涉相關證據資料，包括供述及非供述證據，依據證據法則
    ，憑以認定行為人交通違規行為之有無。此乃因交通違規事
    件之特性，行為態樣甚夥，復多有瞬間即逝行為，實在無法
    於發生交通違規同時，即時利用科學儀器，取得證據資料；
    即便屬於得以科學儀器採證之交通違規行為，假使普遍採用
    ，不但所費不貲，也有實際困難。若舉發員警係親眼見聞違
    規之經過，並經以證人身分具結後在法院為證述，仍不失為
    認定交通違規事實有無之證據方法。況警員舉發交通違規，
    係依道路交通管理處罰條例授權所為之職權行使。而汽機車
    駕駛人闖紅燈、違規迴轉等違規行為之取締，揆其行為本質
    ，多發生於瞬間，且須為立即取締行為，通常委由當場攔查
    執行取締公務員之認識及判斷，此為達成維持交通秩序目的
    所必要。
七、經查，受處分人欲自成功路3段西往東方向左轉進入174巷，
    其未依循機車兩段式左轉規定進行左轉，闖越成功路3段行
    向之紅燈，左轉進入174巷，自屬闖紅燈之舉措，此經證人
    即本件舉發員警莊永生於原審結證屬實（原審卷第20頁至25
    頁）。受處分人雖以當時伊在成功路3段與康寧路路口前之
    7-11前停等待轉，俟成功路3段174巷號誌轉換為綠燈時，才
    直行進入174巷，並提出示意簡圖1件為證。然上揭7-11前並
    未設置康寧路直行成功路3段174巷之機車待轉區，此為受處
    分人於原審調查時供認不諱（原審卷第24頁）。況證人莊永
    生於原審調查時證稱：當時只有受處分人騎乘機車違規闖越
    紅燈，逕行左轉入成功路3段174巷內等語（原審卷第22頁）
    。若受處分人確無違規事實，值勤警員莊永生何致於當場攔
    停舉發；復以警員莊永生是依法執行公務人員，於原審調查
    時以證人身分到庭依法具結作證，且與受處分人素無怨隙，
    當無故為虛偽陳述之動機，其所為證述當較受處分人所辯為
    可採，是受處分人前開所辯，均無可取。堪認受處分人確有
    闖越紅燈號誌之違規行為。從而，原審裁定撤銷原處分而另
    為適法處分，經核並無違誤，本件抗告為無理由，應予駁回
    。
據上論斷，應依道路管理處罰條例第89條，道路交通案件處理辦
法第26條，刑事訴訟法第412條，裁定如主文。
中    華    民    國    98    年    9    月    15   日
                  刑事第五庭  審判長法  官    高明哲
                                    法  官    林洲富
                                    法  官    高玉舜
以上正本證明與原本無異。
不得再抗告。
                                    書記官    許雅淩
中    華    民    國    98    年    9     月    15    日


司法院資訊處製作；財團法人民間司法改革基金會備份。
